臺灣高等法院高雄分院刑事判決　　　　 95年度上易字第731號
上　訴　人　臺灣屏東地方法院檢察署檢察官
被　　　告　乙○○
選任辯護人　孔福平　律師
上列上訴人因被告詐欺案件，不服臺灣屏東地方法院95年度易字
第16號中華民國95年8 月23日第一審判決（起訴案號：臺灣屏東
地方法院檢察署94年度偵續字第13號），提起上訴，本院判決如
下：
    主  文
上訴駁回。
    理  由
一、公訴意旨略以：被告乙○○於民國91年5 月2 日在高雄與告
    訴人甲○○巧遇相逢時，探知告訴人有新台幣（下同）數百
    萬元之存款後，竟意圖為自己不法之所有，向告訴人佯稱其
    對理財頗有研究而取得告訴人之信任，並以要幫告訴人理財
    之名義，稱合作金庫之利率較高，要告訴人將土地銀行內之
    定期存款解約後，轉存入合作金庫帳戶，告訴人不疑有他，
    遂於91年5 月20日（起訴書誤載為50日）將身分證、印章及
    存款簿交由被告處理，告訴人並在取款條上簽名後，與被告
    一同至台灣土地銀行潮洲分行。被告於櫃臺將現金200 萬元
    領出後，並未將該筆現款轉存入合作金庫帳戶而詐騙得手，
    嗣又接續於同年5 月21日、5 月22日以同樣手法提領告訴人
    戶頭內之300 萬元及180 萬元，共計詐得680 萬元。嗣告訴
    人因發覺有異要求被告說明，發現存放在合作金庫之帳戶內
    並未存入680 萬元，告訴人始知受騙，因認被告涉犯刑法第
    339 條第1 項之詐欺取財罪嫌。
二、按犯罪事實應依證據認定之，無證據不得認定犯罪事實；又
    不能證明被告犯罪者，應諭知無罪之判決，刑事訟訴法第15
    4條第2項、第301條第1項分別定有明文；次按認定不利於被
    告之事實，須依積極證據，苟積極證據不足為不利於被告事
    實之認定時，即應為有利於被告之認定，更不必有何有利之
    證據；又事實之認定，應憑證據，如未能發現相當之證據，
    或證據不足以證明，自不能以推測或擬制之方法，以為裁判
    之基礎；且認定犯罪事實所憑之證據，無論直接或間接證據
    ，其為訴訟上之證明，須達於通常一般之人均不致有懷疑，
    而得確信其為真實之程度者，始得據為有罪之認定，倘其證
    明尚未達到此一程度，而有合理之懷疑存在時，尚難為有罪
    之認定基礎（最高法院30年上字第 816號判例、40年台上字
    第86號、76年台上字第4986號判例要旨足參）；再按被害人
    之陳述如無瑕疵，且就其他方面調查又與事實相符，固足採
    為科刑之基礎，倘其陳述尚有瑕疵，則在未究明前，遽採為
    論罪科刑之根據，即難認為適法（最高法院61年台上字第30
    99號判例要旨可參）。
三、證據能力：
(一)、證人即告訴人甲○○、證人蘇榮成、陸士斌等人警詢陳述，
    其性質雖屬傳聞證據，惟上開警詢筆錄內容，業經本院審理
    時予以提示並告以要旨，且經檢察官及被告等人表示意見，
    當事人或辯護人已知上述筆錄乃傳聞證據，且均未於言詞辯
    論終結前對該等筆錄內容異議，且本院審酌上開筆錄作成時
    ，較無人情施壓或干擾，亦無不當取供之情形，認為以之作
    為本案之證據亦屬適當，依刑事訴訟法第 159條之5第1項規
    定，自得為證據。
(二)、證人蘇榮成、陸士斌等人於偵查中經具結之陳述，並未曾提
    及檢察官在偵查時有不法取供之情形，且亦無證據足以證明
    證人上開陳述有顯不可信之情況，且其於原審亦到庭接受詰
    問在卷，足以保障被告之詰問權，依刑事訴訟法第159條之1
    第2 項規定，自得為證據；又證人甲○○於偵查中並未具結
    所為陳述，仍屬被告以外之人於審判外之言詞陳述，雖不得
    以之直接作為認定犯罪事實與否之證據，但參酌刑事訴訟法
    第166 條之1 第2 項、第3 項第6 款，第166 條之2 等規定
    及行反詰問時，容許以陳述人先前不一致之陳述作為彈劾證
    據之法理，非不得以之作為彈劾證據，用來爭執被告、證人
    、鑑定人陳述之證明力（最高法院94年度台上字第6881號判
    決要旨可參）。
(三)、卷附之金融機構存款交易紀錄、高雄醫學大學附設中和紀念
    醫院之甲○○診斷證明書、京成建設股份有限公司95年11月
    23日（95）京成字第033號函附客戶收款明細表等件，固均
    屬書面之傳聞證據，然本件檢察官、被告、辯護人已於本院
    審理調查上開證據時，就此證據能力均表示無意見，且本院
    認為以之作為本件論証之證據，均與待證事實具有關聯性，
    作為本案之證據亦屬適當，依刑事訴訟法第15 9條之5第1項
    規定，自得為證據。
四、公訴人起訴認被告乙○○涉犯詐欺取財罪嫌，係以告訴人即
    證人甲○○、蘇榮成、周玲如等人之證述，及被告自承有領
    取告訴人土地銀行帳戶內之 680萬元、被告合作金庫帳戶於
    91 年5月27日存入現金230萬元，及甲○○於91年8月31日去
    找被告質問時，陸士斌、蘇榮成均在場等情，又被告對上述
    帳戶內存入230 萬元之來源交代，與證人周玲如所述不符，
    另被告崁頂郵局帳戶、合作金庫銀行帳戶內各有30萬元、23
    0 萬元存入之紀錄各節為據。訊據被告固不否認有代告訴人
    提款3次共計680萬元之事實，惟否認有何被訴詐欺犯行，辯
    稱：我未向告訴人甲○○說合庫利息高，要幫她將定存轉到
    合庫，是甲○○叫我幫他領錢，每次車馬費3 千元給我，取
    款條、印章她先寫好、蓋好，我去領3 次，定存解約她沒有
    去，只拿取款條及2 本土銀存摺給我，我拿給行員，甲○○
    有跟行員通電話，行員就讓我領2 百萬元現金，之後我開車
    前往甲○○位於高雄美崙大廈住處，我錢拿給她，她給我3
    千元，簿子我也還給她，她又拿 1張提款單給我，事先就寫
    好，章也蓋好，我拿到之後就回屏東。第二天我早上去銀行
    ，這次是行員先生辦的，他說為何不用轉帳，我說甲○○要
    領現金買房子，買房子是事情是甲○○向我說要買房子的，
    所以我才跟行員先生說甲○○要買房子所以要領現金，領3
    百萬元現金之後我就馬上拿去甲○○家給她，第2次也給我3
    千元，她又另外給我1 張提款單。第三次早上我去銀行，也
    是那個行員先生辦的，領錢之後在中午之前拿到甲○○家，
    她一樣給我3 千元，之後我就回屏東。我的帳戶有存進 230
    萬元，是向我阿姨借來要蓋房子，我不知道甲○○為何一直
    說我偷領她的錢，我幫甲○○領完錢交給她錢時沒有寫收據
    ，是因我沒有想那麼多。甲○○恐嚇我之後，我就馬上去崁
    頂警察局報案，是我先告甲○○，並非甲○○先告我的等語
    。經查：
(一)、被告於95年 5月20日，將告訴人甲○○之臺灣土地銀行潮州
    分行綜合存款定期存款部分（帳號000000000000）辦理解約
    ，解約後之定期存款金額則轉入甲○○同一帳號之活期儲蓄
    存款帳戶內，甲○○親自填寫取款憑條 3張並蓋章，再由被
    告先後於95年 5月20日、同年月21日、同年月22日，分別提
    領 200萬元、300萬元、180萬元等情，業據被告供承在卷，
    核與證人甲○○所證相符（原審卷第 154頁背面），並經證
    人即臺灣土地銀行潮州分行職員柯春、鄭唯良於原審證述
    明確（原審卷第71至72、99至 100頁），復有臺灣土地銀行
    潮州分行活期儲蓄存款存摺1份、綜合定期存款存摺委託1份
    （發查卷第13至18頁）、確認交易對象登記簿 3份、存摺類
    取款憑條3份、客戶歷史交易明細查詢1份分行存單到期、預
    期、轉存登陸單13份及分行轉帳收入傳票13份附卷可稽（原
    審卷第25至50頁）。
(二)、證人即告訴人甲○○告訴意旨及其於警、偵雖陳「被告表示
    欲教導伊理財，且說合作金庫之利率較高，要幫伊將錢自伊
    土地銀行的帳戶中提領出來轉存放於合作金庫之帳戶中」，
    於原審又陳「沒有去過銀行，銀行辦事我不懂」、「我不曾
    踏入過銀行」等情，然證人甲○○於土地銀行帳戶係88年1
    月6 日開戶、於合作金庫帳戶係89年7 月29日，此有土地銀
    行存款印鑑卡影本（東港分局警卷第91頁）、合作金庫存摺
    影本在卷可查（見發查卷第24-25 頁）。足見證人甲○○與
    銀行往來已久，雖證人陳娥美於原審證稱係伊幫甲○○去銀
    行存錢等語（見原審卷第73頁），縱然證人甲○○因故不能
    經常前往銀行存錢，但其於土地銀行之定存，亦存放許久，
    豈有僅因被告口說合庫利率較高等語，證人甲○○遽予相信
    而委請提領巨額現款。又上開證人甲○○說詞，僅屬其片面
    之詞，亦難逕認即屬被告對證人甲○○所施以之詐術。
(三)、證人甲○○於警、偵雖指稱「被告趁伊因服藥頭昏之際，帶
    伊前往土地銀行辦理解約，提領了 200萬元後，被告旋帶伊
    至合作金庫假裝匯款，而後被告施以同樣手法自行將伊之存
    款陸續於91年 5月21日提領300萬元、91年 5月22日提領180
    萬元，被告至銀行提款時，銀行行員原本係向被告建議因金
    額龐大所以用戶頭匯款的方式比較安全，但被告向銀行行員
    表示伊沒有其他銀行帳戶，所以無法匯出，一定要領現金」
    云云，然證人甲○○在土地銀行潮州分行綜合存款定期存款
    （帳號000000000000），係由被告於95年 5月20日攜帶存摺
    、印章等資料代為辦理解約，解約後之定期存款金額則轉入
    甲○○同一帳號之活期儲蓄存款帳戶內，且辦理解約當時，
    土地銀行潮州分行承辦人員柯春曾依據甲○○留存在銀行
    之資料，撥打電話向甲○○確認是否辦理解約，並告知提前
    解約利息要打折等情，業經證人即行員柯春、鄭唯良證述
    如前，顯與證人甲○○上開警、偵指訴未合，又證人甲○○
    嗣於原審又改稱「95年 5月20日是被告自行至銀行提款」等
    語，則證人甲○○關於不利於被告之陳述，已有前後不一之
    瑕疵可指。
(四)、證人甲○○於原審雖稱「91年 5月20日前數日，被告曾帶伊
    到銀行提領11萬元，但沒有把錢交給我，被告說要在合作金
    庫幫伊開戶；之後委託被告繼續領款，是因被告說要在合作
    金庫幫我開戶」云云（見原審卷第152-154 頁反面），然證
    人甲○○早就有合庫帳戶（如前所述），又土地銀行潮州分
    行甲○○活期儲蓄存款帳戶，於95年5 月14日確有現金11萬
    元存入，亦有存摺交易明細表1 份附卷可稽（發查卷第15頁
    ），倘被告真有此言「說提領11萬元要在合作金庫開戶用的
    」，甲○○焉有不知之理，更可於被告提款200 萬元之數日
    前，即知被告知別有用心，自應提防才是，又怎會一次填妥
    3 張提款單交給被告提領（見原審卷第152 頁甲○○證詞）
    ，另證人甲○○縱然欠缺金融常識，或其精神狀態不佳（參
    見原審卷第83頁之診斷證明書），但以其身為酒店服務人員
    ，月入一、二十萬元（證人甲○○陳明在卷，原審卷第15 4
    、155 頁）之工作性質與社會歷練，其於91年5 月21日，理
    應關心前一日（5 月20日）提領之200 萬元下落何在，又於
    91年5 月22日，更應關切前二日（5 月20日、21日）提領之
    200 、300 萬元有無轉存入其帳戶內，何況，如證人陸士斌
    於原審所證「91年5 月30日前幾天，被告有去甲○○家1 、
    2 次」（見原審卷第156 頁）等語，證人甲○○自有機會向
    被告追查，豈有如證人甲○○於原審所證「去找被告前1 、
    2 日才發現，…，才跟陸士斌包車去找被告」（見原審卷第
    155 頁），即遲至被告最後一次提款之1 周後之91年5 月31
    日凌晨，始找人陪同去找被告質問，證人甲○○此等情狀，
    難認與常情相合。又於本案起訴後之原審審理期間，證人甲
    ○○卻未按照傳喚出庭作証，係經原審命警拘提始於95年6
    月12日到庭（見原審卷第118-128 頁之訊問筆錄、警方執行
    拘提等資料），後經原審判決被告無罪之後，亦未聲請檢察
    官上訴（本案係檢察官主動上訴，見本院卷第4-5 頁上訴書
    ），又於上訴本院期間，證人甲○○對於被告所提之附帶民
    事求償事件，亦具狀表明撤回民事起訴，及對於被告之刑事
    告訴部分不予追究等情（見本院卷第120-122 頁）。
(五)、證人蘇榮成、陸士斌雖均證稱「91年 5月31日當天，被告曾
    承認盜領甲○○存款」云云（偵卷第54至55頁、原審卷第77
    至78、156至157頁），然被告否認曾向證人蘇榮成、陸士斌
    承認盜領甲○○存款一事，又91年5月31日凌晨1時許，證人
    甲○○與證人陸仕斌、蘇榮成 2人，將被告帶出一事，業經
    證人蘇榮成、陸士斌證述在卷，被告亦因此糾紛而於91年6
    月1 日報警（見東港分局警卷第1 頁），而對甲○○、蘇榮
    成及陸仕斌提出妨害自由恐嚇告訴，雖該案經臺灣屏東地方
    法院檢察署檢察官為不起訴處分確定（見本院卷第32-9 2頁
    之該署92年度偵續字第18號、93年度偵續一字第1 號卷證資
    料），然證人甲○○確係於被告向警對其提出告訴後之同年
    6 月4 日曾赴警局短暫說明（見東港分局警卷第40-42 頁）
    ，而於同年6 月17日對被告提出本件告訴（見發查卷第1 頁
    下方收文章），則檢察官上訴意旨所稱「告訴人先提出詐欺
    告訴後，被告才反提妨害自由」等語，即有誤會。又證人甲
    ○○、陸仕斌、蘇榮成等人於深夜凌晨時刻，將被告前往潮
    州合作金庫，並由陸士斌下車去按提款機欲領取被告帳戶金
    錢等情，亦據證人陸士斌於上開妨害自由案件偵查中證述在
    卷（見本院卷第71頁反面-72 頁所附之偵查筆錄影本），既
    然證人蘇榮成、陸士斌與被告，先有上開妨害自由案件涉訟
    ，則雙方立場對立，且其中證人陸士斌、甲○○間關係密切
    （見本院卷第72頁反面所附之陸士斌偵查筆錄影本），又證
    人蘇榮成及陸仕斌對於被告與甲○○間之糾紛發生原因，並
    未在場見聞，自難以證人蘇榮成、陸士斌之事後證述，而為
    被告不利之認定。
(六)、91年5月27日，被告於崁頂郵局開設之帳戶（局號0000000、
    帳號0000000）及於合作金庫開設之帳戶（帳號00000000000
    00），固各有30萬元、 230萬元現金存入之紀錄，而檢察官
    上訴意旨亦認證人周玲如証述其所借與被告之金錢來源與經
    驗法則相左，惟按刑事被告依法不負自證無罪之義務，證人
    周玲如業已證述其與被告間有借款 350萬元之情，雖就借款
    細節部分，所述雖非前後一致，但被告最後一次提領告訴人
    帳戶存款時間係91年5月22日，距其存入上述30萬元、230萬
    元時間已隔數日，若認被告已將其他詐欺款項 420萬元另置
    他處，自然已有考慮防人追查，衡情而論，被告豈會再將此
    部分贓款30萬元 、230萬元存入自己帳戶內，留下可供調查
    之線索，又為何要分二處帳戶存放，是自難以被告上開帳戶
    內有260 萬元之存入，遽以推論即係被告詐欺所得，而認被
    告有詐欺取財犯行。
(七)、京成建設股份有限公司95年11月23日（95）京成字 第033號
    函附客戶收款明細表，雖載明甲○○50萬以現金繳款， 280
    萬元為銀行貸款等情（見本院卷第 27-28頁），然證人陳美
    娥於原審亦證述「甲○○有告訴伊，她要買房子」（見原審
    卷第73頁反面）等語，足徵被告所供「領現金買房子，是甲
    ○○向我說要買房子的」，尚非無據，又參諸被告既已言明
    「其係為賺取每次代領之3000元報酬」之情，則被告對於甲
    ○○此等分 3次提領巨額現金供繳屋款之說法，自無庸詳加
    斟酌是否合於一般民眾購屋繳款習慣，亦無從以告訴人甲○
    ○上述實際向建設公司購屋係採小部分現金付款之情，而為
    不利於被告之認定。至於被告始終堅稱有將代領現款交付告
    訴人部分，其亦自承並無告訴人出具之簽收証明為憑，然刑
    事案件之犯罪事實認定，仍應由檢察官舉出具體事證，不能
    僅因被告無法提出告訴人出具之簽收証明，即如民事事件之
    舉證責任分配原則，逕為認定被告即有詐欺此部分款項，附
    此敘明。
五、綜上所述，本件公訴人所舉之證據不足以證明被告有詐欺取
    財之犯行。此外，復無其他積極證據足資證明被告有何公訴
    人所指訴之犯行。原審因而以不能證明被告犯罪，而為被告
    無罪之諭知，核無違誤；檢察官上訴意旨所指摘原判決不當
    部分，為無理由（如上所述），應予駁回。
據上論斷，應依刑事訴訟法第368條，判決如主文。
本案經檢察官張其主到庭執行職務。
中　　華　　民　　國　　96　　年　　3 　　月　　27　　日
                  刑事第一庭    審判長法  官  郭雅美
                                      法  官  莊崑山
                                      法  官  張意聰
以上正本證明與原本無異。
不得上訴。
中　　華　　民　　國　　96　　年　　3 　　月　　27　　日
　　　　　　　　　　　　　　　　　　　書記官  呂素珍
